【裁判字號】    89,易,21
【裁判日期】    890609
【裁判案由】    偽造文書
【裁判全文】
臺灣士林地方法院刑事判決                            八十九年度易字第二一號
    公  訴  人  臺灣士林地方法院檢察署檢察官
    被      告  甲○○
    選任辯護人  許乃文
                吳茂雄
右列被告因偽造文書案件，經檢察官提起公訴（八十八年度偵字第四八九六號），本
院判決如左：
    主  文
甲○○連續明知為不實之事項，而使公務員登載於職務上所掌之公文書，足以生損害
於公眾及他人，處有期徒刑陸月，如易科罰金，以參佰元折算壹日，減為有期徒刑參
月，如易科罰金，以參佰元折算壹日。
    事  實
一、甲○○明知登記為其所有、如附表所示土地之八筆土地所有權狀，係由其兄乙○
    保管，並未遺失，竟基於使公務員為不實登載之概括犯意，連續於民國七十八年
    五月八日及同年六月十七日，向台北市士林地政事務所佯稱前開土地所有權狀遺
    失而申請補發，經該地政機關公務員依法公告，期滿無人異議後，使台北市士林
    地政事務所公務員分別於同年六月十四日及七月二十二日，登載代表土地權利書
    狀滅失意義之「書狀補給」之不實事項於其職務上所掌之土地登記謄本公文書上
    ，並據此發給甲○○如附表所示之土地所有權狀八張，致生損害於地政機關對土
    地登記事務之登載、發給所有權狀之正確性及乙○。
二、案經乙○訴由台灣士林地方法院檢察署檢察官偵查起訴。
    理  由
一、按刑法第二百十四條使公務員登載不實罪，其最重本刑為三年以下有期徒刑，依
    同法第八十條第一項第二款，其追訴權因十年不行使而消滅，本件被告係於七十
    八年五月八日及同年六月十七日，連續二次以遺失為由，向台北市士林地政事務
    所申請補發如附表所示八筆土地之土地所有權狀，使台北市士林地政事務所公務
    員分別於同年六月十四日及七月二十二日，登載代表土地權利書狀滅失意義之「
    書狀補給」之不實事項於其職務上所掌之土地登記謄本公文書上，而告訴人乙○
    係於八十八年五月四日具狀向台灣士林地方法院檢察署提出告訴，承辦檢察官係
    於七十八年五月十日開始實施偵查，被告犯罪之時與檢察官實施偵查之時相距不
    滿十年，其追訴權之時效自尚未完成，合先敘明。
二、訊據被告甲○○固不否認有於右揭時地向台北市士林地政事務所，以遺失為由申
    請補發如附表所示八筆土地之土地所有權狀等情，惟矢口否認有何使公務員登載
    不實之犯行，辯稱：附表所示八筆土地之土地所有權狀原係其父親保管，父親於
    六十三年間去世後，伊因找不到所有權狀，誤認為業已遺失，遂向台北市士林地
    政事務所申請補發，實不知上開權狀係由告訴人乙○保管云云。經查：
（一）本件被告如何明知如附表所示八筆土地之土地所有權狀係由告訴人保管，仍佯
      稱遺失而向台北市士林地政事務所申請補發等情，業據告訴人乙○指訴明確，
      並有土地所有權狀影本、土地登記簿影本各八件及台北市士林地政事務所中華
      民國八十九年九月二日北市士地三字第八九六一四三六九００號函所附之書狀
      補給登記案影本附卷可稽。
（二）被告於六十八年間曾因告訴人向台北市士林區農會貸款，而協同告訴人辦理附
      表編號五即台北市○○區○○段二小段三四六地號之抵押權設定登記，有上開
      土地登記簿謄本一件可證，且被告亦自承其有協同告訴人前往農會辦理貸款等
      語，雖其辯稱其只知告訴人要借錢，其只是簽完名走，只作連帶保證人，不知
      以土地擔保云云，然衡情被告於擔保借款之際，須在貸款契約及相關文件上簽
      名，而文件上必會載明以何土地做為抵押擔保，而被告當時已三十五歲，在辦
      理貸款之時，須核對相關資料，並填載相關契約、表格，且須對保，被告身為
      土地所有權人，其既未提出權狀，焉有不知土地所有權狀係由何人提出之理？
      其空言辯稱不知有以土地作為擔保云云，孰難採信。
（三）按地籍圖重測結果，經公告確定並由登記機關登記完畢後，應將登記結果限期
      通知權利人換發權狀，逾期未申請換發者，應將重測前舊（原）權狀公告作廢
      ，嗣後土地所有權人申請換發新狀或申辦土地登記、測量案件時，仍應由土地
      所有權人檢具身份證件及原土地所有權狀，申請核發重測後之所有權狀，又委
      託他人辦理時，應檢附委託書、受託人身分證及原土地所有權狀及委託人戶籍
      謄本（民國七十一年十二月起得以國民身分證或戶口名簿影本代替，惟須切結
      並核對認章）一節，有台北市士林地政事務所中華民國八十九年六月九日北市
      士地字第八九六０八九七五００函一件在卷足憑，本件附表所示八筆土地，係
      於七十一年實施地籍圖重測，告訴人堅稱被告有協同其至地政機關辦理權狀換
      發手續，被告於偵查中並不否認，惟於偵查中辯稱「都是爸爸、哥哥作主，我
      都沒有意見」云云（見八十八年七月二十二日偵訊筆錄），而其父親已於六十
      三年間過世，則其於偵查中所辯已違常情，詎於本院調查時改稱其未與告訴人
      同去辦理，身分證及印章都放在告訴人那裡云云，然衡情被告於七十一年間已
      為三十八歲之成年人，焉有將身分證、印章均放在告訴人處之理？又其於本院
      審理時復改稱身分證係放其那裡，但告訴人有時會拿去用云云，更與常情相悖
      ，蓋將身分證交與他人使用，焉有不查問用途之理？被告所辯前後不一，且均
      與常情相悖，實難採信。
（四）再被告於本院審理時自承土地權狀在父親過世前均由父親保管，登記其名下之
      土地其都沒有拿等語（見本院八十九年九月二十九日審理筆錄），而七十八年
      一月間，被告名下有多筆土地為台北市政府徵收，經台北市政府地政處通知前
      往領取補償費一節，為被告所不否認，並有台北市政府地政處七十八年一月十
      一日七八北市地四字第０一一八四號函一件在卷可稽，依該函「說明一、請攜
      帶（本通知及清冊、土地所有權狀）印章、國民身分證及有關文件，親自前來
      辦理領款手續」所述，須有土地所有權狀始能領取土地徵收補償費，而本院訊
      問被告所有權狀何來，其竟稱係由農會所拿出云云，實與常情相悖，且據告訴
      人到庭陳稱領取補償費時係其與被告一同前往等語，足認當時所以得以領取，
      應係告訴人提供土地所有權狀所致。又被告曾於民國七十一年間在台北市○○
      區○○段四小段八四０地號上興建門牌號碼為台北市○○○路○段四八一號建
      物於其上，於檢察官詢問被告權狀何來時，被告答稱「土地我大哥本來要幫他
      兒子蓋房屋，建築師不幫他蓋，後來我要蓋，我大哥說資料都在建築師那裡，
      我就去找他畫圖，後來建築師將全部資料拿給我，所以我才有那張權狀」等語
      ，足認被告亦知該八０四地號權狀係從告訴人處取得。則被告名下土地於父親
      過世前由父親保管，於父親過世後其並未保管，而其中部分土地權狀均由告訴
      人提供以領取補償費或請領建造，被告豈有不知其他土地所有權狀為告訴人保
      管之理？綜上，被告所辯誤認遺失云云，顯係卸責之詞，不足採信，事證明確
      ，其犯行洵堪認定，應依法論科。
三、被告明知附表所示之八筆土地所有權狀並未遺失，而係在乙○保管中，竟向地政
    機關謊報遺失，使地政機關將表示遺失補發之「書狀補給」事項登記於土地登記
    謄本上，並補發給被告所有權狀，足以生損害於地政機關對土地登記事務登載、
    發給所有權狀之正確性及保管人乙○。核被告所為，係犯刑法第二百十四條使公
    務員登載不實罪，其先後二次申請遺失補發之行為，時間緊接，犯罪構成要件相
    同，顯係基於概括犯意為之，為連續犯，應依刑法第五十六條之規定論以一罪，
    並加重其刑。爰審酌被告犯罪之動機、目的、手段，犯罪時所受之刺激及其品性
    、生活狀況、智識程度、犯罪所生之損害，及犯罪後態度等一切情狀，量處有期
    徒刑六月，並諭知易科罰金之折算標準。惟查被告犯罪之時間，係在七十九年十
    月三十一日之前，所犯符合中華民國八十年罪犯減刑條例第四條第二項所定之減
    刑要件，應依該減刑條例第二條第一項第二款之規定，減其宣告刑二分之一，故
    減為有期徒刑三月，並諭知易科罰金之折算標準。至附表所示由台北市士林地政
    事務所補發之土地所有權狀八紙並非被告因犯本罪直接所得之物，乃係其另行申
    請補發所得，自無庸宣告沒收，附此敘明。
據上論斷，應依刑事訴訟法第二百九十九條第一項前段、刑法第五十六條、第二百十
四條、第四十一條，中華民國八十年罪犯減刑條例第二條第一項第二款第三目、第四
條第二項、第八條第二項、第十條，罰金罰鍰提高標準條例第一條前段、第二條，判
決如主文。
本案經檢察官林曉芳到庭執行職務。
中    華    民    國     八    十    九      年    十    月   十   三   日
                                  臺灣士林地方法院刑事第四庭
                                          法  官
右正本證明與原本無異。
如不服本判決，應於判決送達後十日內，向本院提出上訴狀。
                                          書記官
中    華    民    國      八十        年               月               日
附錄本案論罪科刑法條全文
刑法第二百一十四條
明知為不實之事項，而使公務員登載於職務上所掌之公文書，足以生損害於公眾或他
人者，處三年以下有期徒刑、拘役或五百元以下罰金。
附表：
┌───┬──────────┬───────────┬─────────
│編  號│土    地  坐    落│申  請  補  發  日  期│補發權狀字號及補發
├───┼──────────┼───────────┼─────────
│一    │臺北市○○區○○段肆│民國七十八年五月八日  │七八北士字第一六二
│      │小段陸貳零地號      │                      │民國七十八年六月十
├───┼──────────┼───────────┼─────────
│二    │臺北市○○區○○段肆│民國七十八年五月八日  │七八北士字第一六二
│      │小段捌零肆地號      │                      │民國七十八年六月十
├───┼──────────┼───────────┼─────────
│三    │臺北市○○區○○段肆│民國七十八年五月八日  │七八北士字第一六二
│      │小段陸參伍地號      │                      │民國七十八年六月十
├───┼──────────┼───────────┼─────────
│四    │臺北市○○區○○段肆│民國七十八年五月八日  │七八北士字第一六二
│      │小段陸參柒地號      │                      │民國七十八年六月十
├───┼──────────┼───────────┼─────────
│五    │臺北市○○區○○段貳│民國七十八年六月十七日│七八北士字第二一三
│      │小段參肆陸地號      │                      │民國七十八年七月二
├───┼──────────┼───────────┼─────────
│六    │臺北市○○區○○段參│民國七十八年六月十七日│七八北士字第二一三
│      │小段壹玖捌地號      │                      │民國七十八年七月二
├───┼──────────┼───────────┼─────────
│七    │臺北市○○區○○段參│民國七十八年六月十七日│七八北士字第二一三
│      │小段壹玖玖地號      │                      │民國七十八年七月二
├───┼──────────┼───────────┼─────────
│八    │臺北市○○區○○段參│民國七十八年六月十七日│七八北士字第二一三
│      │小段貳零伍地號      │                      │民國七十八年七月二
└───┴──────────┴───────────┴─────────


司法院資訊處製作；財團法人民間司法改革基金會備份。
